臺灣屏東地方法院刑事判決　　　　　　　 96年度訴字第372號
公　訴　人　臺灣屏東地方法院檢察署檢察官
被　　　告　甲○○
　　　　　　　　　　現於台灣高雄女子監獄
上列被告因違反毒品危害防制條例案件，經檢察官提起公訴（96
年度毒偵字第321 號），本院判決如下：
    主  文
本件免訴。
    理  由
一、公訴意旨略以：被告甲○○基於施用第一級毒品之犯意，於
    民國（下同）95年8 月29日20時許，在屏東縣恆春鎮恆春國
    小旁公園，施用第一級毒品海洛因一次；經警於95年8 月30
    日13時許，在恆春鎮僑勇國小前查獲，並扣得海洛因1 包（
    毛重0.2 公克）、針筒1 支，因認被告涉犯毒品危害防制條
    例第10條第1項罪等語。
二、按刑事訴訟法第302 條第1 款規定，案件曾經判決確定者，
    應為免訴之判決，係以同一案件已經法院為實體上之確定判
    決，該被告應否受刑事制裁，既因前次實體判決而確定，不
    能更為其他有罪或無罪之實體上裁判。此項原則，關於實質
    上一罪或裁判上一罪，其一部事實已經判決確定者，對於構
    成一罪之其他部分，固亦均應適用，但此種事實係因審判不
    可分之關係在審理事實之法院，就全部犯罪事實，依刑事訴
    訟法第267 條規定，本應予以審判，故其確定判決之既判力
    自應及於全部之犯罪事實，惟若在最後審理事實法院宣示判
    決後始行發生之事實，既非該法院所得審判，即為該案判決
    之既判力所不能及，是既判力對於時間效力之範圍應以最後
    審理事實法院之宣示判決日為判斷之標準。
三、次按刑事法若干犯罪行為態樣，本質上原具有反覆、延續實
    行之特徵，立法時既予特別歸類，定為犯罪構成要件之行為
    要素，則行為人基於概括之犯意，在密切接近之一定時、地
    持續實行之複次行為，倘依社會通念，於客觀上認為符合一
    個反覆、延續性之行為觀念者，於刑法評價上，即應僅成立
    一罪。學理上所稱「集合犯」即屬之（最高法院95年度台上
    字第1079號判決意旨參照）。又判斷何種構成要件行為，於
    立法時即預計就是集合行為？首先要藉助「文義解釋」，也
    就是從法條所描述文字的通常語意來判斷，當文義解釋無法
    提供明確答案時，則必須探究系爭處罰規範的目的來解釋，
    並參酌實際生活上犯罪的典型實施型態來綜合判斷（參酌最
    高法院96年度台非字第56號、96年度台上字第1168號判決）
    。然並非所有反覆實行之集合行為，在刑法上皆可評價為一
    罪，仍須從行為人之主觀犯意，自始係基於概括性，行為之
    時、空上具有密切關係，且依社會通念，認評價為一罪係合
    理適當者，始足當之（參酌最高法院95年度台上字第4686
    號、96年度台上字第172 號、96年度台上字第1850號判決）
    ，否則仍應依實質競合予以併合處罰。惟因集合犯與接續犯
    之不同，在於接續犯所適用之構成要件行為文義本身並不具
    反覆實行之特質，非屬立法規範所定之構成要件類型，且接
    續犯於時間及空間之緊密關聯性上，亦較之集合犯為嚴格（
    參酌最高法院96年度台上字第1133號、96年度台上字第1494
    號判決），可知就集合犯之集合行為，於客觀之時間、空間
    緊密關聯性上，較接續犯為寬鬆。
四、再依毒品危害防制條例第2 條第1 項規定有關「毒品」的定
    義，可知毒品，因有高度之成癮性及濫用性，即一方面因「
    耐藥性」的影響，導致行為人必須逐漸增加施用劑量，方能
    達成主觀之相同效果；他方面則因「生理依賴性」及「心理
    依賴性」的影響，導致行為人對毒品產生強烈渴求，終至不
    能根絕。職此，立法實務固以戒斷行為人之毒癮（包括身癮
    及心癮）為其首要；惟倘行為人曾經刑事處遇方式助其戒斷
    毒癮，猶再犯施用毒品，足見原所據以實施之治療程序，顯
    然不能收其實效，是乃明定應依法追訴處罰。是依上開說明
    ，足徵施用毒品行為，應具有反覆、延續性之特徵，而屬集
    合行為。
五、查本件被告前被訴及併案自95年4 月中旬某日起至同年6 月
    30日止，在其位於屏東縣恆春鎮四溝里附近的石頭廟，以針
    筒注射方式，施用第一級毒品海洛因多次等情，所涉毒品危
    害防制條例第10條第1 項之施用第一級毒品罪嫌，業經檢察
    官以95年度毒偵字第1041號提起公訴並以95年度毒偵字第10
    72、1107號併案審理，並由本院於95年10月24言詞辯論終結
    ，於95年10月31日以95年度訴字第528號判決判處有期徒刑
    10月，因檢察官不服提起上訴，於96年1 月26日言詞辯論終
    結，並經臺灣高等法院高雄分院於96年1 月31日以96年度上
    訴字第3 號判決駁回上訴確定，除經本院調取上開卷宗核閱
    無訛外，並有臺灣高等法院被告前案紀錄表1 紙附卷可參。
    雖上開二審判決以「本案起訴被告最後1 次施用第一級毒品
    海洛因之時間為95年6 月30日，而上開併案部分被告施用海
    洛因之時間則為95年8 月29日20時許，兩者行為時間相距已
    近3 個月（按：應為2 個月，此為誤載），且其間被告施用
    毒品行為，尚且曾為警查獲而中斷，依社會上一般人合理的
    經驗認知，實難認兩者之間係基於一個施用毒品之意思決定
    而為之一個施用毒品行為之包括一罪，亦即難認兩者間具有
    一個集合犯關係。又被告行為後，刑法第56條連續犯之規定
    ，業於94年1 月7 日修正公布刪除，並於95年7 月1 日施行
    ，連續數行為其中部分之一行為或數行為，發生在新法修正
    施行後者，該部分不能論以連續犯（最高法院95年第8 次刑
    事庭會議決議參照）。併案意旨所指被告犯行既在上開刑法
    第56條刪除之後，即與本案起訴之被告犯罪事實無從成立連
    續犯關係，而非本案起訴效力所及，本院自不得併予審理，
    是併案部分應退由檢察官另行依法處理。」等語，然：
  (一)被告於前次案件警詢時陳述「（你是否有施用毒品習慣？）
    還有施用」、「二至三天需施用一次毒品海洛因抵癮。」、
    「我染有第一級毒品海洛因之毒癮」、「我平均每二天用一
    次海洛因」等語（見上開案件之屏東縣警察局恒春分局恆警
    刑字第0950004847號卷第2 、3 頁、第0000000000號卷第6
    、7 頁），且被告於該案三次為警查獲時採尿送驗，均呈嗎
    啡陽性反應，故雖僅有三次驗尿報告，但前次案件一、二審
    法院仍採信被告之說詞而認該案被告犯罪時間係「自95年4
    月中旬某日起至同年6 月30日止」，次數不是三次而是「多
    次」，則依相同之理由，前次一、二審判決何以認定自95
    年6 月30日後，被告均未再於其述之二、三天施用一次之頻
    率再施用海洛因，而一直到相隔二個月後之95年8 月29日20
    時許才再施用？
  (二)又前案件判決認定被告係連續施用毒品，且該案被告係分別
    為警於95年5 月3 日12時30分許、95年6 月26日11時30 分
    許、95年7 月3 日12時30分許查獲，而連續犯之成立，其主
    觀上亦須有概括之犯意，則依上開前案判決相同之理由，則
    該案被告主觀施用毒品之概括犯意，亦應「為警查獲而中斷
    」，又何能認為成立連續犯？
  (三)本件與前案合計，被告共遭警查獲四次，採尿送驗均呈嗎啡
    陽性反應，認被告自白染有第一級毒品海洛因之毒癮，平均
    約2 、3 天施用一次乙節，應屬實在。本院審酌被告施用毒
    品時間之間隔甚短、施用毒品地點均在恆春鎮，顯係於密切
    接近之時、地內多次施用毒品，足見被告主觀上已有施用毒
    品之概括犯意，各次施用毒品應非分別起意，依社會通念，
    被告於前案及本件施用毒品行為，在評價上應依集合犯論以
    一罪。
  (四)綜上所述，本件檢察官起訴的犯罪事實，既與前開案件具有
    集合犯之實質上一罪，已如上所述，則依審判不可分原則，
    該案判決之效力，應及於全部犯罪事實，揆諸前揭說明，爰
    不經言詞辯論，逕為諭知免訴之判決。
六、據上論斷，應依刑事訴訟法第302 條第1 款、第307 條判決
    如主文。
中　　華　　民　　國　　96　　年　　6 　　月　　25　　日
                  刑事第一庭  審判長法  官  潘正屏
                                    法  官  羅培毓
                                    法  官  曾吉雄
以上正本證明與原本無異。
如不服本判決應於收受本判決送達後十日內向本院提出上訴書狀
，其未敘述上訴理由者，並得於提起上訴後十日內向本院補提理
由書狀（均須按他造當事人之人數附繕本）「切勿逕送上級法院
                                    書記官  潘美碧
中　　華　　民　　國　　96　　年　　6 　　月　　25　　日
